【裁判字號】    97,訴,899
【裁判日期】    981016
【裁判案由】    殺人未遂等
【裁判全文】
臺灣士林地方法院刑事判決               97年度訴字第899號
公  訴  人  臺灣士林地方法院檢察署檢察官
被      告  丁○○
                      4 樓
            丙○○
                    （現另案於臺灣臺北監獄執行中）
上  一  人
選任辯護人  顧定軒律師
上列被告等因殺人未遂等案件，經檢察官提起公訴（96年度偵字
第14368 號），本院判決如下：
    主  文
本件公訴不受理。
    理  由
一、公訴意旨略以：被告丁○○之友人乙○○與姓名年籍不詳綽
    號「愛哭」之成年男子曾有口角衝突，於民國96年10月18日
    凌晨3 時許，丁○○、乙○○受友人甲○○之邀前往臺北縣
    淡水鎮北頭子1 之12號百樂卡拉OK店，於該店門口適遇「愛
    哭」、丙○○及姓名年籍不詳綽號「Q 弟」、「阿彬」等男
    子，丙○○、「愛哭」、「Q 弟」、「阿彬」竟共同基於殺
    人之犯意聯絡，先由丙○○手持開山刀朝乙○○致命之頭部
    砍殺1 刀，並大喊「給他死」，「Q 弟」、「阿彬」、「愛
    哭」隨即分持瑞士刀、鋁棒及徒手加入砍殺，致乙○○受有
    頭皮裂傷10.5×1.5 ×0.7 公分及臉部裂傷8.3 ×1.5 ×
    1.5 公分等傷害，嗣因乙○○將丙○○等4 人推下路旁坡坎
    ，並趁機逃離現場，經甲○○立即將乙○○送馬偕紀念醫院
    急診救治，始倖免於難。丙○○等4 人追殺乙○○未果，折
    返現場時，發現丁○○仍在原處，即共同基於傷害之犯意聯
    絡，由丙○○手持開山刀向丁○○近身揮動，丁○○則撿拾
    地上之木棍反擊，復以雙手分別抓住刀柄、刀背欲奪下丙○○手上之開山刀，雙方拉扯中，「Q 弟」、「阿彬」、「愛
    哭」等3 人合力壓制丁○○之手腳，並持鋁棒及徒手毆打丁○○之頭部及左手，致丁○○受有臉部挫傷1 ×1 公分、右
    手撕裂傷0.5 ×0.2 ×0.3 公分及0.3 ×0.1 ×0.1 公分、
    左手擦傷0.3 ×0.2 公分及0.3 ×0.1 公分等傷害，其後丁○○自丙○○手中奪下該把開山刀後，亦基於傷害之故意，
    持刀揮向丙○○，丙○○則舉起左手阻擋，因此受有左手第
    5 指伸肌腱斷裂、左手撕裂傷5.3 ×0.7 ×0.5 公分、頭皮
    撕裂傷6 公分等傷害。嗣經警到場處理，始循線查悉上情，
    並扣得上開開山刀1 支，因認被告丁○○涉有刑法第277 條
    第1 項之傷害罪嫌；被告丙○○涉有同法第277 條第1 項之
    傷害罪嫌及同法第271 條第2 項、第1 項之殺人未遂罪嫌。
二、按告訴乃論之罪，告訴人於第一審辯論終結前得撤回其告訴
    ，又告訴經撤回者，應諭知不受理之判決；第302 條至第30
    4 條之判決，得不經言詞辯論為之，刑事訴訟法第238 條第
    1 項、第303 條第3 款、第307 條分別定有明文。經查，本
    件告訴人丁○○告訴被告丙○○傷害之案件及告訴人丙○○
    告訴被告丁○○傷害之案件，公訴人認被告丁○○、丙○○
    各係觸犯刑法第277 條第1 項之傷害罪罪嫌，然依同法第28
    7 條前段之規定，均須告訴乃論。茲因告訴人丁○○、丙○○均已當庭撤回告訴（見本院98年9 月29日審判筆錄，即本
    院卷第126 至127 頁），參照前開說明，被告丙○○被訴傷
    害告訴人丁○○之部分及被告丁○○被訴傷害告訴人丙○○
    之部分，爰均不經言詞辯論，均逕為不受理之諭知，先予指
    明。
三、又按被告以外之人於審判外之言詞或書面陳述，除法律有規
    定者外，不得作為證據；又被告以外之人於審判外之陳述，
    雖不符合同法第159 條之1 至第159 條之4 之規定，但經當
    事人於審判程序同意作為證據，法院審酌該言詞陳述或書面
    陳述作成時之情況，認為適當者，亦得為證據。當事人、代
    理人或辯護人於法院調查證據時，知有第159 條第1 項不得
    為證據之情形，而未於言詞辯論終結前聲明異議者，視為有
    前項之同意，刑事訴訟法第159 條第1 項及第159 條之5 分
    別定有明文。本判決以下所引用之各該被告以外之人於審判
    外之陳述（包含書面陳述），雖屬傳聞證據，但除下述(一)之
    部分外，被告丙○○及其辯護人於本院準備程序及審判期日
    中均表示同意作為證據方法而不予爭執，且迄至言詞辯論終
    結前亦未再聲明異議，本院審酌上開證據資料製作時之情況
    ，尚無違法不當及證明力明顯過低之瑕疵，亦認為以之作為
    證據應屬適當，故揆諸前開規定，爰逕依刑事訴訟法第159
    條之5 規定，認前揭證據資料均有證據能力。
  (一)再按被告以外之人於審判外之言詞或書面陳述，除法律有規
    定者外，不得作為證據，刑事訴訟法第159 條第1 項定有明
    文。經查，乙○○於警詢之陳述及偵查中對檢察事務官所為
    之陳述、甲○○於偵查中對檢察事務官所為之陳述、同案被
    告丁○○於警詢時之陳述及偵查中對檢察事務官所為之陳述
    （除自身立於被告身分之陳述外），均係被告以外之人於審
    判外之陳述，且復查無有刑事訴訟法第159 條之2 至第159
    條之3 等例外得列為證據之情，依前開規定，自均不得作為
    證據。
四、訊據被告丙○○固坦承於96年10月18日凌晨3 時許，在臺北
    縣淡水鎮北頭子1 之12號之百樂卡拉OK店外，曾持開山刀揮
    擊被害人乙○○之頭部、臉部等處成傷之事實，惟堅決否認
    有何殺人未遂之犯行，並辯稱：伊係因遭乙○○及其友人等
    人毆打之下，始搶下開山刀，伊沒有置乙○○於死之意等語
    。另其辯護人亦以：被告丙○○係遭對方持刀攻擊之下，恐
    將面臨不可測之危害，因此搶奪他人之開山刀，且以亂揮之
    方式以保護自己致過程中傷及被害人乙○○，被告丙○○並
    無殺人之犯意等語為被告丙○○為辯護。經查：
  (一)被告丙○○於96年10月18日凌晨3 時許，在臺北縣淡水鎮北
    頭子1 之12號之百樂卡拉OK店外，曾持開山刀揮擊乙○○之
    頭部、臉部等處，被害人乙○○因此受有頭皮裂傷及臉部裂
    傷等傷害等事實，迭據被告丙○○於警詢、偵查中及本院審
    理時坦承不諱（分見偵卷第11頁中段、第48頁中段、第96頁
    中段及本院卷第56頁上方、第116 頁下方及第128 頁上方）
    ，核與證人即告訴人乙○○於本院審理時所證述之情節大致
    相符（見本院卷第128 頁下方），此外，另有被告丙○○揮
    擊證人乙○○所用之開山刀1 把扣案可查。再證人乙○○之
    頭皮及臉部等處，因遭被告丙○○持前揭開山刀為揮擊後，
    致各受有10.5×1.5 ×0.7 公分及8.3 ×1.5 ×1.5 公分等
    傷害，有馬偕紀念醫院淡水院區（下稱馬偕醫院）乙種診斷
    證明書1 份在卷足憑（見偵卷第33頁）。足認被告丙○○之
    前述陳述與事實相符，堪可採信。
  (二)雖公訴人認被告丙○○前揭持開山刀揮擊乙○○之頭部、臉
    部等處係基於殺人犯意而為之。然按殺人與傷害之區別，應
    以有無殺意為斷，其受傷之多寡及是否為致命部位，輕重如
    何，有時雖可藉為認定有無殺意之參考，究不能據為絕對標
    準，最高法院18年上字第1309號及19年上字第718 號著有判
    例可資佐參。另按殺人未遂之成立，以有殺害他人生命之故
    意，著手於殺人之實行而未發生死亡之結果為要件；倘無使
    人喪失生命之故意，僅在使其身體、健康受到傷害，則為傷
    害罪。故殺人未遂、傷害之區別，端賴行為人行為時，究出
    於殺人或傷害之犯意而定。至殺人犯意之存否，固係隱藏於
    行為人內部主觀之意思，被害人傷痕之多寡、受傷處所是否
    即為致命部位、傷勢輕重程度、加害人下手情形、所用兇器
    為何，並與被害人曾否相識、有無宿怨等情，雖不能執為區
    別殺人與傷害之絕對標準，然仍非不得盱衡審酌事發當時情
    況，觀其行為動機，視其下手情形、用力輕重、砍向部位之
    手段，佐以其所執兇器、致傷結果、與被害人之關係暨行為
    後之情狀等予以綜合觀察論斷。經查：
  (1)被告丙○○與乙○○間原不熟識，亦無仇恨，僅被告丙○○
    之綽號為「愛哭」之友人與乙○○間前曾有口角糾紛乙情，
    此據被告丙○○於警詢及本院審理時供明在卷（分見偵卷第
    10頁中段及本院卷第147 頁上方），且與證人乙○○於本院
    審理時之證述相符（見本院卷第128 頁下方）。被告丙○○
    於案發前與證人乙○○既不熟識且無仇恨，衡情被告丙○○
    應無因其綽號為「愛哭」之友人與乙○○前有爭執，而於案
    發時遽起殺機。雖被告丙○○之綽號為「愛哭」之友人見乙○○到場後，曾隨即衝向已躲在車子後方之乙○○尋仇乙情
    ，業經證人乙○○於本院審理時證述明確（見本院卷第131
    頁下方），被告丙○○或可能見聞其綽號為「愛哭」之友人
    此舉而遽起殺意，然證人乙○○於本院審理時亦未證稱該名
    綽號為「愛哭」之人曾對其施以暴行或毆打（見本院卷第12
    8 頁下方），是被告丙○○當無於該名綽號為「愛哭」之友
    人未對乙○○為施暴時，僅見聞該「愛哭」之友人有衝向乙○○之舉而驟起殺機。是自本件事發情形、被告丙○○與乙○○間並無宿怨等節觀之，被告丙○○實無僅因細故而有故
    意戕害乙○○生命之動機及犯意。
  (2)雖被告丙○○所持以揮擊乙○○之開山刀屬刀鋒尖銳之刀刃
    ，另該開山刀全長有48公分，其中刀柄約12公分，刀刃長達
    36公分等情，有本院為勘驗後所製之勘驗筆錄1 份在卷可查
    （見本院卷第135 頁中段），是若持之施以不法腕力揮擊他
    人身體，在客觀上當足以危害生命安全；另被告丙○○持刀
    揮擊證人乙○○之身體部位為頭、臉部，並致乙○○受有前
    開所述刀傷，然觀諸前揭乙○○之馬偕醫院診斷證明書（見
    偵卷第33頁），乙○○頭皮及臉部所受之裂傷深度各為0.7
    公分及1.5 公分，深度均不深，即可徵被告丙○○持刀揮砍
    時，其力道已有節制，尚非猛力為之。況證人乙○○於本院
    審理時亦曾結稱：被告丙○○持刀時之距離約伊舉起手臂之
    距離、當時伊已無法反抗各情（見本院卷第133 頁中段），
    而證人乙○○舉起手臂之長度約68公分乙節，業經本院當庭
    勘驗屬實（見本院卷第135 頁中段），是綜被告丙○○持開
    山刀揮砍時乙○○已無法抵抗，且僅距離乙○○約68公分，
    另該扣案之開山刀長度約48公分各情以觀，若被告丙○○果
    有殺人之犯意，其當可對已無法抵抗、閃躲且近距離之乙○○之頭頂部或頸部等致命部位，持前揭長達48公分之開山刀
    為猛力揮擊，此時乙○○所受之傷勢必既深且劇，而能一舉
    斃命，當不致如前述之傷勢，足認被告丙○○為前述揮砍時
    ，除其力道已有節制外，其更有未對人體致命部位之頭、頸
    為猛力揮擊之情。
  (3)又觀諸前揭馬偕醫院診斷證明書（見偵卷第33頁），乙○○
    於當日（即96年10月18日）就診後，隨即接受傷口縫合手術
    ，並於隔日（即19日）出院。另乙○○遭被告丙○○為前述
    揮砍後，尚能立刻將被告丙○○及其友人綽號各為「Q 弟」
    及「阿彬」等3 人推下坡坎向外逃出等情，業據證人乙○○
    於本院審理時證述明確（分見本院卷第128 頁下方至129 頁
    上方、第134 頁上方），另證人即同案被告丁○○於本院審
    理時亦證稱：伊看到乙○○全身都是血，衣服、臉上都是血
    ，很快的速度跑出去等語（見本院卷第139 頁上方），而證
    人即搭載乙○○前往醫院就診之友人甲○○於本院審理時亦
    結稱：伊看到乙○○時臉上有血，講話正常、意識清楚等情
    （見本院卷第141 頁上方），是以乙○○遭被告丙○○揮砍
    後尚能趁隙立即將被告丙○○及另2 名友人推下坡坎、並能
    快速逃離，且在證人甲○○車內時之說話、意識均屬正常，
    ，另其經傷口縫合手術後，隔日即出院各情以觀，足認乙○○遭被告丙○○持刀為前述揮砍後，除受有前述刀傷外，並
    無因前述刀傷致其內在之人體其他重要器官如各式臟器因此
    受損而需另為治療，亦無因前述刀傷致其失血過多而有意識
    模糊或力量不從之情。
  (三)是綜觀被告丙○○與乙○○原不熟識亦無仇恨、被告丙○○
    持刀揮擊時之用力非重、所砍部位亦非即刻斃命之處，復佐
    以乙○○雖受有頭皮、臉部裂傷，但傷勢非重，且傷後猶能
    力退被告丙○○及其友人共3 人，迅速奔跑就醫各情，當可
    認被告丙○○應係基於傷害之犯意而持前揭開山刀對乙○○
    為揮擊，而非基於殺人之犯意而為之，公訴人認被告丙○○
    係犯刑法第271 條第2 項、第1 項之殺人未遂罪嫌，即有誤
    會。
五、被告丙○○既係基於傷害之犯意而為之，被告丙○○就此部
    分所為，應係犯刑法第277 條第1 項之傷害罪，然依同法第
    287 條前段之規定，須告訴乃論，而告訴人乙○○已於本院
    審理時當庭撤回對被告丙○○之告訴（參本院98年9 月29日
    審判筆錄，即本院卷第135 頁中段），依照前開說明，被告
    丙○○就此部分，亦應諭知不受理之判決。
據上論斷，應依刑事訴訟法第303 條第3 款、第307 條，判決如
主文。
本案經檢察官黃育仁到庭執行職務。
中    華    民    國    98    年    10    月    16    日
                  刑事第四庭審判長法  官  李正紀
                                  法  官  林政佑
                                  法  官  莊明達
以上正本證明與原本無異。
如不服本判決，應於送達後10日內，向本院提出上訴狀。
                                  書記官  劉欣怡
中    華    民    國    98    年    10    月    16    日


司法院資訊處製作；財團法人民間司法改革基金會備份。
